【裁判字號】    98,交抗,3055
【裁判日期】    990104
【裁判案由】    違反道路交通管理處罰條例
【裁判全文】
臺灣高等法院交通事件裁定            98年度交抗字第3055號
抗  告  人  交通部公路總局臺北區監理所板橋監理站
受 處分 人  甲○○
上列抗告人因受處分人違反道路交通管理處罰條例案件，不服臺
灣臺北地方法院98年度交聲字第4038號，中華民國98年11月30日
裁定，提起抗告，本院裁定如下：
    主  文
原裁定撤銷，發回臺灣臺北地方法院。
    理  由
一、原處分意旨略以：受處分人甲○○於民國（下同）98年3月2
    日22時41分許，駕駛車牌號碼DQF-999 號輕型機車，行經臺
    北縣新店市○○路○ 段與安坑交流道口時，因「酒後駕車，
    酒測值0.87mg/L」之違規，為警依法舉發，依道路交通管理
    處罰條例第35條第1項第1款之規定裁處受處分人罰鍰新臺幣
    （下同）4萬5千元，並吊扣駕駛執照12個月，施以道路交通
    安全講習等語。
二、原裁定意旨略以：
  (一)依據受處分人聲明異議狀所載內容，受處分人僅針對其酒醉
    駕駛遭原處分機關所為之處罰鍰新臺幣4萬5千元部分聲明異
    議，其餘部分（即吊扣駕駛執照，並施以道路安全講習等處
    分）並未聲明異議，是僅應就業經提起異議部分予以審酌。
  (二)本件受處分人於酒後駕駛上揭輕型機車，於前揭時、地經警
    測得其呼氣酒精濃度達每公升0.87毫克，並經警舉發「酒後
    駕車」違規，嗣經臺灣臺北地方法院檢察署檢察官認犯刑法
    第185條之3之公共危險罪，而於98年3 月27日以98年度偵字
    第7280號為緩起訴處分，緩起訴處分期間為1 年，緩起訴期
    間起算日（確定日期）為98年4 月20日，緩起訴期滿日為99
    年4月19日，並命其應向國庫支付4萬元，且受處分人已於98
    年6月17日向國庫繳交緩起訴處分金4萬元完畢等情，有臺北
    縣政府警察局北縣警交大字第C00000000 號舉發違反道路交
    通管理事件通知單、交通部公路總局臺北區監理所板橋監理
    站板監裁字第裁41-C00000000號裁決書、臺灣臺北地方法院
    檢察署98年度偵字第7280號緩起訴處分書、台灣高等法院被
    告前案紀錄表、台灣臺北地方法院檢察署自行收納款項收據
    在卷可稽，是受處分人上揭違規事實，足堪認定。而本件受
    處分人上開酒後駕車之行為，係屬同時觸犯刑事法律及違反
    行政法上義務規定之行為，是原處分機關於受處分人緩起訴
    期間尚未屆滿前（即尚未具有實質確定力之前），逕對受處
    分人上開酒後駕車之行為裁處罰鍰，依前開說明意旨，與上
    述行政罰法第26條第1 項前段之「一事不二罰」原則相違，
    難謂適法。是原處分機關關於裁處受處分人罰鍰4萬5千元之
    行政罰部分，於法有違，受處分人此部分之異議，為有理由
    ，自應由本院撤銷裁處罰鍰部分，改諭知不罰云云。
三、抗告意旨略以：本件受處分人之違規行為因同時觸犯刑法第
    185之3之公共危險罪，經檢察官緩起訴確定，並命其向國庫
    支付4萬元，惟依法務部98年10月19日法律決字第098070068
    7 號函、最高行政法院97年度裁字第86號裁定等意旨，受處
    分人仍須繳納本案之罰鍰。倘如原審認定緩起訴亦為刑事處
    罰之一，則受處分人所繳交之緩起訴處分金4 萬元亦低於道
    路交通管理處罰條例第35條第8項所定之最低罰鍰4萬5 千元
    ，從而，原審以緩起訴處分未屆滿及受處分人已繳交緩起訴
    處分金4 萬元為由，撤銷本案關於罰鍰之處分，改諭知不罰
    ，顯非妥適云云。
四、經查：
  (一)按行政罰法第26條第2 項雖以應受行政罰行為如經不起訴處
    分或為無罪、免訴、不受理、不付審理的裁判確定，始得另
    為裁決處罰，未明文包括緩起訴處分在內；但緩起訴處分性
    質，實屬於附條件的便宜不起訴處分，而於緩起訴條件成就
    後，始發生如同確定不起訴處分的禁止再訴效力。故於緩起
    訴猶豫期間屆滿，未經撤銷緩起訴，緩起訴即發生同於確定
    不起訴處分的效力。此時，行為人即已終局的不受刑事法訴
    追，該緩起訴處分即具有實質的禁止再訴的確定力。原處分
    機關於此時再為裁決，行為人即無同時遭受行政處罰及刑事
    訴追的危險。因此，解釋上行政罰法第26條第2 項規定應包
    括條件成就的緩起訴處分。酒後駕車同時觸犯公共危險犯行
    ，行為人雖經緩起訴處分，於緩起訴處分條件成就前，行為
    人隨時有撤銷緩起訴再受刑事追訴的風險。行政機關自不得
    就同一事由於緩起訴期間裁處罰鍰處分，以免行為人受一事
    二罰危險（參照本院暨所屬法院96年法律座談會刑事類提案
    第36號決議審查意見及研究結果、98年法律座談會刑事類提
    案第24號決意審查意見）。查本件受處分人因同一事實，業
    經臺灣臺北地方法院檢察署以98年度偵字第7280號為緩起訴
    處分，緩起訴處分期間為1 年，緩起訴期間起算日（確定日
    期）為98年4月20日，緩起訴期滿日為99年4月19日，並命受
    處分人應向國庫支付4萬元，且受處分人已於98年6月17日向
    國庫繳交緩起訴處分金4 萬元等情，有臺灣臺北地方法院檢
    察署98年度偵字第7280號緩起訴處分書、台灣臺北地方法院
    檢察署自行收納款項收據在卷可稽，現仍在緩起訴期內。受
    處分人於緩起訴之1 年猶豫期間，最終是否會被檢察官提起
    公訴，仍懸而未定，檢察官仍得依職權，撤銷緩起訴處分，
    受處分人尚有受刑事追訴處罰的可能，則原處分機關在受處
    分人尚未經終局確定無庸受刑事處罰前，裁處罰鍰4萬5千元
    部分，固難謂適法。
  (二)再按，94年12月28日修正公布，95年7月1日施行之道路交通
    管理處罰條例第35條第8 款規定：「前項汽車駕駛人，經裁
    判確定處以罰金低於本條例第92條第3 項所定最低罰鍰基準
    規定者，應依本條例裁決繳納不足最低罰鍰之部分。」以及
    違反道路交通管理事件統一裁罰基準及處理細則第2 條所定
    「違反道路交通管理事件統一裁罰基準表」，即「汽車駕駛
    人駕駛機器腳踏車，飲酒後其吐氣所含酒精成份超過每公升
    0.55毫克以上，應處最低罰鍰4萬5千元；同時違反刑事法律
    者，經裁判確定處以罰金低於本條例第92條第3 項所定最低
    罰緩基準規定者，應依本條例裁決繳納不足最低罰鍰之部分
    」等相關規定，倘駕駛人所支付之緩起訴處分金，未達道路
    交通管理處罰條例第92條第3 項所定最低罰鍰基準規定者，
    仍須補繳不足最低罰鍰之部分，始為適法。是檢察官為緩起
    訴處分並命向國庫、公益團體捐款者，其捐款解釋上亦屬道
    路交通管理處罰條例第35條第8 項所規定之罰鍰，監理機關
    雖不得再為行政裁罰，惟若駕駛人所支付之緩起訴處分金，
    未達道路交通管理處罰條例第92條第3 項所定最低罰鍰基準
    規定者，於「緩起訴期滿未經撤銷確定」後，依該條例第35
    條第8 項之規定，仍須補繳不足最低罰鍰之部分（本院97年
    11月法律座談會第39號提案研討結果參照），因此法院僅得
    就行為人已依緩起訴處分為捐款部分予以撤銷，並為不罰之
    諭知。而本件受處分人所繳納之緩起訴處分金4 萬元，未達
    最低罰鍰基準4萬5千元，受處分人仍有補繳不足最低罰鍰之
    可能，原裁定撤銷本案關於罰鍰之處分，改諭知不罰，亦非
    妥適。
  (三)依上開說明，本件罰鍰部分應由原處分機關俟上開緩起訴期
    間屆滿而終局確定後，依受處分人是否經撤銷緩起訴並受刑
    事追訴處罰之情形，暨參酌道路交通管理處罰條例第35條第
    8項所定「經裁判確定處以之罰金低於本條例第92條第3項所
    訂最低罰鍰基準規定者，應依本條例裁決繳納不足最低罰鍰
    」之意旨，另為適法之處理。原裁定關於改諭知受處分人不
    罰部分之認定，是否妥適，尚非無再予斟酌之餘地，抗告意
    旨執上揭理由指摘原裁定不當，雖非有理，然原裁定既有前
    開可議之處，仍應由本院予以撤銷，發回原法院更為適法之
    裁判。
中    華    民    國    99    年    1     月    4     日
                  刑事第三庭審判長法  官   陳博志
                                  法  官   陳德民
                                  法  官   劉興浪
以上正本證明與原本無異。
不得抗告。
                                  書記官   顧正榕
中    華    民    國    99    年    1     月    5     日


司法院資訊處製作；財團法人民間司法改革基金會備份。
